【裁判字號】    95,簡,29
【裁判日期】    951014
【裁判案由】    綜合所得稅
【裁判全文】
臺北高等行政法院判決
                                     95年度簡字第00029號
原      告  甲○○
訴訟代理人  丁○○
被      告  財政部臺灣省北區國稅局
代  表  人  凌忠嫄（局長）住同上
訴訟代理人  丙○○
            乙○○
上列當事人間因綜合所得稅之滯納金及滯納利息事件，原告不服
財政部中華民國94年12月27日台財訴字第09400607770 號訴願決
定，提起行政訴訟。本院判決如下：
    主  文
原告之訴駁回。
訴訟費用由原告負擔。
    事  實
一、事實概要：
    原告民國（下同）80、81、82及85年度綜合所得稅復查決定
    應補稅額各為新台幣（下同）24,843元、8,625 元、14,612
    元及8,222 元，原告雖提起訴願，卻未繳納復查決定應補稅
    額之半數，經被告所屬桃園縣分局依稅捐稽徵法第39條規定
    移送法務部行政執行署桃園行政執行處強制執行，經該處於
    92年1 月7 日查封扣押原告設在臺灣中小企業銀行之帳戶存
    款80,366元，並解繳至被告所屬桃園縣分局。原告復於94
    年8 月23日及94年9 月19日申請退還行政救濟加計利息、滯
    納金及滯納利息，案經被告所屬桃園縣分局於94年8 月31日
    、94年9 月14日、94年9 月27日及94年10月21日分別以北區
    國稅桃縣二字第0941022411號、第0000000000號、
    第0000000000號及第0940015574號函復，本案80年度及81年
    度依財政部87年5 月21日台財稅第000000000 號函釋規定，
    計算應退還之差額分別為1,720 元及595 元。原告不服，於
    94年9 月28日及94年10月5 日依稅捐稽徵法第28條規定，以
    適用法令錯誤為由申請退還行政救濟加計利息、滯納金及滯
    納利息，主張系爭稅款未經合法稽徵程序，應屬無效，應將
    加徵利息、滯納金及滯納利息全數退還。嗣因被告所屬桃園
    縣分局發現計算方式有誤，乃依行政程序法第101 條之規定
    ，重新依原告申請事項，區分申請退還行政救濟加計利息、
    退還滯納金及滯納利息二個部分，於94年10月21日以北區國
    稅桃縣二字第0940015574號函復原告，以有關申請退還行政
    救濟加計利息部分，原告80、81、82及85年度綜合所得稅復
    查決定不服提起訴願，原依稅捐稽徵法施行細則第12條加計
    利息部分各為4,989 元、1,731 元、1,616 元及147 元，並
    不生效力，應予退還，原告並已於94年12月15日兌領；另有
    關申請退還滯納金及滯納利息部分，原告80、81、82及85年
    度綜合所得稅復查決定應補稅額各為24,843元、8,625 元、
    14,612元及8,222 元，因未繳納復查決定應補稅額之半數即
    提起訴願，已被移送法務部行政執行署桃園行政執行處強制
    執行，而已繳納之滯納金及滯納利息被告則未予退還。原告
    主張被告應退還全數之行政救主張應退還全數之行政救濟加
    計利息、滯納金及滯納利息，經提起訴願遭訴願決定駁回，
    原告不服，遂向本院提起行政訴訟。
二、兩造聲明：
  (一)原告聲明求為判決：
    1.先位聲明：
      (1)訴願決定及原處分均撤銷。
      (2)被告應就系爭滯納金及滯納金利息全數退還原告。
      (3)訴訟費用由被告負擔。
    2.後位聲明：
      (1)訴願決定撤銷。
      (2)被告應退還前所應允退還之新台幣2,315元。
      (3)訴訟費用由被告負擔。
  (二)被告聲明求為判決：
    1.請駁回原告之訴。
    2.訴訟費由原告負擔。
三、兩造之爭點：
  (一)原告主張之理由：
    1.原告於歷審書狀中均主張應全數退回系爭加徵滯納金及逾
      滯納期併微利息。訴願決定應就訴願書請求事項之範圍內
      審議，故與訴願決定書所涉及之行政救濟加計利息無關聯
      。按處分主義或稅法案件之爭點主義或爭點效理論本案與
      行政救濟加計利息均無關聯，兩者純屬二事，而訴願決定
      書所指94年9月27日（決定書誤認28日）北區國稅桃縣二
      字第0000000000號函已不復存在，查該函依主旨所載係屬
      加計利息，故依上開說明其存在與否和本案並無關聯，以
      上合先述明。
    2.稅法上滯納金之加徵、併徵滯納利息之法源為所得稅法第
      112 條，其性質係屬行政罰，形式上為求行政機關處理上
      之便利，隨同本稅一併發單徵收（民事法令釋示彙編86年
      6 月版1281頁47台函參字第1152號參照）。又財政部68年
      11月16日台財稅第38126 號函規定：「營利事業未於規定
      期限辦理暫繳申報，經稽徵機關依所得稅法第六十八條規
      定，所核定之暫繳稅款及加計之一個月利息，延至當年度
      結算申報核定後尚未繳者；如結算申報核定無應納稅額，
      或核定之全年應納稅額小於核定之暫繳稅額時，對於該項
      核定暫繳稅額所應加徵之滯納金及利息，仍應併同結算申
      報應納稅額發單補徵（結算申報核定無應納稅額時，單獨
      課徵）」。是故，租稅法上之給付有無欠缺法律上之原因
      ，目前通說為形式法律原因說，也就是以有效存在之租稅
      裁決作為受領給付之法律原因。最高法院70台上1042號謂
      ：「處分書所戴之罰金及稅捐為公法上之請求權，屬於公
      法上之法律關係。」本案裁決處分書即指經被告核定並送
      達原告該等年度之繳納通知書，此等繳納通知書是公法上
      請求權唯一之形式上法律原因，本案其既無記載有加徵滯
      納金及滯納加徵利息之數額，則本案之此公法上之債權依
      形式而言，即不存在，系爭滯納金及利息即應予退還。
      另查所得稅含營利事業所得稅及綜合所得稅，而納稅義務
      人指自然人及法人，所得稅法第112 條規定末區分營利事
      業所得稅及綜合所得稅有任何差別適用之處，法人與自然
      人均應一體適用。而依所得稅法施行細則第104 條：「本
      法第112 條所稱逾限繳納稅款，係指左列各種情形...」
      ，包括暫繳稅款及填發繳款書之核定稅額及補徵稅款。是
      故財政部68年11月16日台財稅第38126號函，依法理於本
      案自有適用。
    3.查所得稅法第112 條規定：「納稅義務人逾期繳納稅款、
      滯報金及怠報金者，每逾二日按滯納之金額加徵百分之一
      滯納金；逾期三十日仍未繳納者，除由稽徵機關移送法院
      強制執行外，其為營利事業者，並得停止其營業至納稅義
      務人繳納之日止。前項應納之稅款、滯報金、怠報金、及
      滯納金應自滯納期限屆滿之次日起至納稅義務人繳納之日
      止依第一百二十三條規定之存款利率，按日加計利息，一
      併徵收。」此為稅法對滯納金及滯納利息之明文規定。又
      徵收自有法定之稽徵程序，必需遵守，不得逾越，其程序
      稅捐稽徵法第三章訂有完整之明文規定。例如繳納通知書
      之填發及送達並且請載明稅額，繳納期限等項之法定要件
      。本案系爭滯納金、滯納利息違反稽徵程序，因未見於繳
      納通知書稅額記載又無繳納期限，致無法對之行政救濟，
      故此系爭滯納金、滯納利息根本不生效力。另查此爭點被
      告於訴願、及答辯時均未否認，且參被告製發之81年繳納
      書0000000 號原件，其滯納金及逾滯納期加計利息欄位均
      空白，即可證明此稅捐稽徵程序上並無滯納金及逾滯納期
      加計利息之記載。
    4.原告於訴願階段主張：系爭稅款，未經合法加徵程序，應
      屬無效，應予退回。訴願決定書對此末備理由，即有不當
      。又原告曾書面請求被告提出掌管之該等年度的繳納通知
      書證，惟被告未予提示，仍請大院依職權命其提出並調查
      此等證據。
    5.書面之行政處分依送達之內容對其發生效力。又行政程序
      法第101 條規定如有誤寫、誤算或其他類似之顯然錯誤者
      ，得更正之。被告答辯狀中謂發現計算方式有誤，依行政
      程序法第101 條更正函復原告，按行政程序法第116 條規
      定：「行政機關得將違法行政處分轉換為與原處分具有相
      同實質及程序要件之其他行政處分。但有下列各款情形之
      一者，不得轉換：一、違法行政處分，依第一百十七條但
      書規定，不得撤銷者。二、轉換不符作成原行政處分之目
      的者。三、轉換法律效果對當事人更為不利者。」因此，
      系爭行政處分非屬誤算或其他類似之顯然錯誤者之更正範
      疇，而屬轉換法律效果之範疇，將已適用之財政部87年5
      月21日台財稅第000000000號函轉變為不適用，簡言之，
      即計算公式所依據之法令變更，依行政程序法第116條自
      不得轉換。
    6.原告已依法提起復查，依稅捐稽徵法第34條第2 項系爭年
      度稅捐即屬未確定，既核定稅額末確定，即不受所得稅法
      施行細則第104 條規定之逾限日期所規範。復依所得稅法
      第100 條第3 項之規定：「經復查、或訴願、或行政訴訟
      決定應退稅或補稅者，稽徵機關應填發繳款書，或收入退
      還書或國庫支票，送達納稅義務人，分別退補。應補稅之
      納稅義務人，應於繳款書送達後十日內繳納之。行政訴訟
      決定應補稅者，應於繳款書送達後十日內繳納之」，查本
      案之移送日期為91年7月間，該等年度稅捐案件仍於行政
      訴訟程序進行中，尚末確定，本案即未有所得稅法第100
      條第3項行政訴訟決定應補稅之必要，更無繳款書送達後
      10 日內繳納之義務。而依所得稅法施行細則第104條所定
      逾限日期者，始有所得稅法第112條之滯納金適用。故斯
      時稅捐屬未確定並無滯納金及滯納利息之問題，僅有強制
      執行之問題。簡言之，滯納金及滯納利息等行政罰應違反
      實質確定稅捐義務者，非違反形式確定稅捐義務者，因為
      形式確定稅捐尚有動搖之可能，將使行政罰無所附麗，不
      得不慎。
  (二)被告主張之理由：
    1.按「依稅法規定逾期繳納稅捐應加徵滯納金者，每逾2 日
      按滯納數額加徵1%滯納金；逾30日仍未繳納者，移送法院
      強制執行。」、「納稅義務人應納稅捐，於繳納期間屆滿
      30 日後仍未繳納者，由稅捐稽徵機關移送法院強制執行
      。但納稅義務人已依第35條規定申請復查者，暫緩移送法
      院強制執行。前項暫緩執行之案件，除有左列情形之一者
      外，稽徵機關應移送法院強制執行：一、納稅義務人對復
      查決定之應納稅額繳納半數，並依法提起訴願者。二、納
      稅義務人依前款規定繳納半數稅額確有困難，經稽徵機關
      核准，提供相當擔保者。」分別為稅捐稽徵法第20條及39
      條所明定。次按「前項應納之稅款、滯報金、怠報金、及
      滯納金應自滯納期限屆滿之次日起至納稅義務人繳納之日
      止依第123條規定之存款利率，按日加計利息，一併徵收
      。」為所得稅法第112條第2項所規定。又按「營利事業未
      於規定期限辦理暫繳申報，經稽徵機關依所得稅法第68條
      規定，所核定之暫繳稅款及加計之1個月利息，延至當年
      度結算申報核定後尚未繳者；如結算申報核定無應納稅額
      ，或核定之全年應納稅額小於核定之暫繳稅額時，對於該
      項核定暫繳稅額所應加徵之滯納金及利息，仍應併同結算
      申報應納稅額發單補徵 (結算申報核定無應納稅額時，單
      獨課徵)。」為財政部68年11月16日台財稅第38126號函所
      明釋。
    2.查原告94年8 月23日及94年9 月19日申請退還行政救濟加
      計利息、滯納金及滯納利息，雖經被告所屬桃園縣分局於
      94年8 月31日、94年9 月14日及94年9 月27分別以北區國
      稅桃縣二字第0941022411號、0000000000號、0000000000
      號函復原告，依財政部87年5 月21日台財稅第000000000
      號釋規定函計算應退還之差額：80年度應退還1,720 元
      ，81年度應還595 元。惟被告所屬桃園縣分局發現計算
      方式有誤，乃依行政程序法第101 條之規定，重新依原告
      申請事項，區分申請退還行政救濟加計利息、退還滯納金
      及滯納利息二部分，於94年10月21日以北區國稅桃縣二字
      第0940015574號函更正函復原告，可退還原依稅捐稽徵法
      施行細則第12條加計利息合計8,483 元，較更正前可退還
      2,315 元有利，當無更不利之情形。又原告主張依所得稅
      法第112 條加徵滯納金及滯納利息，稽徵機關未踐行稅捐
      稽徵法第3 章法定稽徵程序，應全數退還滯納金及滯納利
      息乙節，查原告80、81、82及85年度綜合所得稅復查決定
      應補稅額各為24,843元、8,625 元、14,612元及8,222 元
      ，因未繳納復查決定應補稅額之半數，即提起訴願，原處
      分機關已依稅捐稽徵法第39條移送法務部行政執行署桃園
      行政執行處強制執行，且系爭稅款該處執行徵起，並依稅
      捐稽徵法第20條及所得稅第112 條加徵滯納金及滯納利息
      ，一併徵收之程序，揆諸前揭規定，被告否准退還滯納金
      及滯納利息洵無不合，是原告所訴，核無足採，本件原處
      分及訴願決定請予維持。至被告所屬桃園縣分局94年9 月
      27日北區國稅桃縣二字第0000000000號函，經於94年10
      月21日以北區國稅桃縣二字第0940015574號函所更正，已
      不復存在，並予陳明。
    3.另原告主張被告未依財政部68年11月16日台財稅第38126
      號函釋，於繳納通知書上載明滯納金及滯納利息乙節，經
      查上揭函釋係營利事業未於期限辦理暫繳申報之相關規定
      ，原告顯係誤解，併予陳明。
    綜上所述，原處分及訴願決定並無違誤，請准如答辯之聲明
    判決。
    理  由
一、本件被告代表人原為許虞哲，嗣於95年8 月28日由凌忠嫄接
    任，其聲請承受訴訟，核無不合，應予准許；又原告起訴後
    追加備位聲明，被告並無異議，且本院亦認此項追加不妨害
    本件訴訟之終結，爰依行政訴訟法第111 條第1 項但書之規
    定予以准許，均合先敘明。
二、按「依稅法規定逾期繳納稅捐應加徵滯納金者，每逾2 日按
    滯納數額加徵1%滯納金；逾30日仍未繳納者，移送法院強制
    執行。」、「納稅義務人應納稅捐，於繳納期間屆滿30日後
    仍未繳納者，由稅捐稽徵機關移送法院強制執行。但納稅義
    務人已依第35條規定申請復查者，暫緩移送法院強制執行。
    前項暫緩執行之案件，除有左列情形之一者外，稽徵機關應
    移送法院強制執行：一納稅義務人對復查決定之應納稅額繳
    納半數，並依法提起訴願者。二納稅義務人依前款規定繳納
    半數稅額確有困難，經稽徵機關核准，提供相當擔保者。」
    分別為稅捐稽徵法第20條及39條所明定。次按「前項應納之
    稅款、滯報金、怠報金、及滯納金應自滯納期限屆滿之次日
    起至納稅義務人繳納之日止依第123 條規定之存款利率，按
    日加計利息，一併徵收。」為所得稅法第112 條第2 項所規
    定。
二、次按「營利事業未於規定期限辦理暫繳申報，經稽徵機關依
    所得稅法第68條規定，所核定之暫繳稅款及加計之1 個月利
    息，延至當年度結算申報核定後尚未繳者；如結算申報核定
    無應納稅額，或核定之全年應納稅額小於核定之暫繳稅額時
    ，對於該項核定暫繳稅額所應加徵之滯納金及利息，仍應併
    同結算申報應納稅額發單補徵 (結算申報核定無應納稅額時
    ，單獨課徵)。 」復為財政部68年11月16日台財稅第38126
    號函所明釋。
三、查：
  (一)原告80、81、82及85年度綜合所得稅復查決定應補稅額各為
    24,843元、8,625 元、14,612元及8,222 元，原告雖提起訴
    願，卻未繳納復查決定應補稅額之半數，經被告所屬桃園縣
    分局依稅捐稽徵法第39條規定移送法務部行政執行署桃園行
    政執行處強制執行，經該處於92年1 月7 日查封扣押原告設
    在臺灣中小企業銀行之帳戶存款80,366元，並解繳至被告所
    屬桃園縣分局。原告於94年8 月23日及94年9 月19日申請退
    還行政救濟加計利息、滯納金及滯納利息，經被告所屬桃園
    縣分局於94年8 月31日、94年9 月14日、94年9 月27日及94
    年10月21日分別以北區國稅桃縣二字第0941022411號、第
    0000000000號、第0000000000號及第0940015574號函覆，本
    案80年度及81年度依財政部87年5 月21日台財稅第
    000000000 號函釋規定，計算應退還之差額分別為1,720 元
    及595 元。
  (二)原告不服，於94年9 月28日及94年10月5 日依稅捐稽徵法第
    28條規定，以適用法令錯誤為由申請退還行政救濟加計利息
    、滯納金及滯納利息，主張系爭稅款未經合法稽徵程序，應
    屬無效，應將加徵利息、滯納金及滯納利息全數退還。惟嗣
    因被告所屬桃園縣分局發現計算方式有誤，乃依行政程序法
    第101 條之規定，重新依原告申請事項，區分申請退還行政
    救濟加計利息、退還滯納金及滯納利息二個部分，於94 年
    10月21日以北區國稅桃縣二字第0940015574號函覆原告。
    1.有關申請退還行政救濟加計利息部分，原告80、81、82及
      85年度綜合所得稅復查決定不服提起訴願，原依稅捐稽徵
      法施行細則第12條加計利息部分各為4,989 元、1,731 元
      、1,616 元及147 元，並不生效力，應予退還，原告並已
      於94年12月15日兌領。
    2.另有關申請退還滯納金及滯納利息部分，原告80、81、82
      及85年度綜合所得稅復查決定應補稅額各為24,843元、
      8,625 元、14,612元及8,222 元，因未繳納復查決定應補
      稅額之半數即提起訴願，已被移送法務部行政執行署桃園
      行政執行處強制執行，而已繳納之滯納金及滯納利息被告
      則未予退還。此部分，原告主張被告應退還全數之行政救
      主張應退還全數之行政救濟加計利息、滯納金及滯納利息
      ，經提起訴願遭訴願決定駁回，原告不服，遂向本院提起
      行政訴訟。
    3.兩造主要爭執在：原告80、81、82及85年度綜合所得稅復
      查決定應補稅額各為24,843元、8,625 元、14,612元及
      8,222 元，因未繳納復查決定應補稅額之半數提起訴願，
      經被告移送法務部行政執行署桃園行政執行處強制執行，
      原告就此已繳納之滯納金及滯納利息，依稅捐稽徵法第
      28條規定以適用法令錯誤為由向被告申請退還，被告否准
      其所請是否適法？
四、經查：
  (一)兩造對於有關原告80、81、82及85年度綜合所得稅復查決定
    不服提起訴願，原依稅捐稽徵法施行細則第12條加計利息部
    分各為4,989 元、1,731 元、1,616 元及147 元等，原告向
    被告申請退還其行政救濟加計利息部分，被告認為並不生效
    力，並予退還，由原告於94年12月15日兌領完畢之事實，並
    不爭執。兩造僅爭執原告80、81、82及85年度綜合所得稅復
    查決定應補稅額，因原告未繳納復查決定應補稅額之半數即
    提起訴願，被告因而移送法務部行政執行署桃園行政執行處
    強制執行，原告請求其就此已繳納之滯納金8,443 元及滯納
    利息5,316 元，是否可請求退還，合先敘明。
  (二)查原告人雖主張被告依所得稅法第112 條加徵滯納金及滯納
    利息，稽徵機關未踐行稅捐稽徵法第3 章之稽徵程序，應全
    數退還滯納金及滯納利息等語。然查原告80、81、82、及85
    年度綜合所得稅復查決定，既有應補稅額分別為24,843元、
    8,625 元、14,612元及8,222 元，原告雖對之提起訴願，但
    未依前開規定規定繳納復查決定應補稅額之半數，被告即可
    依稅捐稽徵法第39條移送行政執行處強制執行，並應依稅捐
    稽徵法第20條及所得稅法第112 條加徵滯納金8,443 元及滯
    納利息5,316 元（下稱系爭滯納金及利息），一併徵收，於
    法自屬有據，被告並無適用法令錯誤之情事，原告依稅捐稽
    徵法第28條規定以適用法令為由向被告申請退還此部分之金
    額，於法自屬無據。
  (三)原告另稱繳款書並無系爭滯納金及利息之教示，無法得知有
    關滯納金及利息之繳納問題，被告實不應一併徵收等云。然
    查，系爭滯納金及利息之徵收，係本於稅捐稽徵法第20條及
    所得稅法第112 條之規定而來，核屬法律明文規定之徵收，
    不因有無教示而有不同之結果，原告既有未依前開規定規定
    繳納復查決定應補稅額半數之事實，被告即可依稅捐稽徵法
    第39條移送行政執行處強制執行，並應依稅捐稽徵法第20條
    及所得稅法第112 條加徵系爭滯納金及利息，被告之處分並
    無非法加徵系爭滯納金及利息問題，併予敘明。
  (四)末查原告備位聲明主張被告應返還先前應允退還之2,315 元
    等語。惟查，原告94年8 月23日及94年9 月19日申請退還行
    政救濟加計利息、滯納金及滯納利息，固經被告所屬桃園縣
    分局分別於94年8 月31日、94年9 月14日及94年9 月27日以
    北區國稅桃縣二字第0941022411號、第0000000000號及第
    0000000000號函覆原告，依財政部87年5 月21日台財稅第
    000000000 號函計算應退還之差額：（1）80 年度應退還
    1720元。（2）81 年度應退還595 元，合計2,315 元。惟被
    告發現計算方式有誤，乃依規定，重新依原告所請區分為退
    還「行政救濟加計利息」、「退還滯納金及滯納利息」二個
    部分，並於94年10月21日以北區國稅桃縣二字第0940015574
    號函更正且函覆原告，經被告更正後之處分，原告可退還之
    金額合計8,483 元，已較更正前可退還2,315 元為多，並無
    更不利原告之情形，原告依據被告業已發函更正不退還
    2,315 元之更正公函請求被告退還2,315 元，容有誤會情形
    ，並無依據。
五、綜上，原告所訴委無足採，從而被告依首揭規定就原告應補
    之稅額加徵滯納金及滯納利息自屬有據，原告以之適用法令
    錯誤為由申請退還並無理由，被告因之予以否准，並無違誤
    ，復查及訴願決定予以維持，亦無不合，原告仍執前詞訴請
    撤銷為無理由，應予駁回，其先位聲明第1 項之請求既經駁
    回，其先位聲明第2 項已失所附麗，併予駁回。至於原告備
    位聲明第1 項核與先位聲明第1 項聲明重復，亦應駁回，至
    於其備位聲明第2 項依據業經被告更正之公函請求退還
    2,315 元，並無所據，亦無理由，應一併駁回。
六、本件訴訟標的金額未逾20萬元，為適用簡易程序事件，本判
    決爰不經言詞辯論為之。又本件判決基礎已經明確，兩造其
    餘主張或陳述，與判決結果無影響，不再一一論述。
據上論結，本件原告之訴為無理由，爰依行政訴訟法第98條第3
項前段、236條、第233條第1項，判決如主文。
中    華    民    國    95    年    10    月   14   日
                           第六庭法  官  陳  鴻  斌
上為正本係照原本作成。
本件以訴訟事件所涉及之法律見解具有原則性者為限，始得於本
判決送達後20日內向本院提出上訴狀並表明上訴理由，如已於本
判決宣示後送達前提起上訴者，應於判決送達後20日內補具上訴
理由（均按他造人數附繕本），且經最高行政法院許可後方得上
訴。
中    華    民    國    95    年    10    月   14   日
                                 書記官  蔡  逸  萱


司法院資訊處製作；財團法人民間司法改革基金會備份。
